---
title: "Resultados preliminares"
---

```{r}
#| label: setup-resultados
#| include: false

library(dplyr)
library(ggplot2)
library(DT)
library(tidyr)
library(lubridate)

source("scripts/helpers.R")

# Versión estable: gráficos ggplot estáticos para evitar errores de Plotly con fechas.

datos <- read_parcelas()
diario <- summarise_daily(datos)

# Corrección defensiva de tipos ------------------------------------------------
# Esto evita errores de Plotly cuando la fecha viene como texto, POSIXlt,
# número de Excel o cualquier mezcla rara entre archivos.
normalizar_fecha <- function(x) {
  if (inherits(x, "Date")) return(x)
  if (inherits(x, "POSIXct") || inherits(x, "POSIXt")) return(as.Date(x))
  if (is.numeric(x)) return(as.Date(x, origin = "1899-12-30"))
  as.Date(parse_date_time(as.character(x),
                          orders = c("ymd", "ymd HMS", "ymd HM", "dmy", "dmy HMS", "dmy HM"),
                          quiet = TRUE))
}

diario <- diario |>
  ungroup() |>
  mutate(
    fecha = normalizar_fecha(fecha),
    grupo = as.character(grupo)
  ) |>
  arrange(grupo, fecha)

datos <- datos |>
  ungroup() |>
  mutate(
    fecha = normalizar_fecha(fecha),
    grupo = as.character(grupo)
  )

# Función auxiliar: si no hay datos suficientes, muestra un mensaje bonito
hay_datos <- function(df) {
  is.data.frame(df) && nrow(df) > 0
}
```

## Lectura general de los datos

::: {.card-grid}
::: {.puma-card}
**Registros horarios**

<div class="metric">`r format(nrow(datos), big.mark = '.', decimal.mark = ',')`</div>
:::

::: {.puma-card}
**Fecha inicial**

<div class="metric-small">`r min(datos$fecha, na.rm = TRUE)`</div>
:::

::: {.puma-card}
**Fecha final**

<div class="metric-small">`r max(datos$fecha, na.rm = TRUE)`</div>
:::

::: {.puma-card}
**Parcelas**

<div class="metric">`r length(unique(datos$grupo))`</div>
:::
:::

## Flujo de calor latente preliminar

```{r}
#| label: fig-le
#| fig-height: 6

df_le <- diario |>
  filter(!is.na(fecha), !is.na(LE_medio)) |>
  mutate(
    tooltip = paste0(
      "Parcela: ", grupo,
      "<br>Fecha: ", fecha,
      "<br>LE: ", round(LE_medio, 2), " W m⁻²"
    )
  )

if (hay_datos(df_le)) {
  p_le <- ggplot(df_le, aes(x = fecha, y = LE_medio, color = grupo, group = grupo)) +
    geom_line(linewidth = 0.75, alpha = 0.9) +
    labs(x = NULL, y = "LE medio diario (W m⁻²)", color = "Parcela") +
    theme_minimal(base_size = 13)

  p_le
} else {
  htmltools::HTML("<div class='puma-card'>Aún no hay datos suficientes de LE para graficar.</div>")
}
```

## Radiación neta

```{r}
#| label: fig-rn
#| fig-height: 6

df_rn <- diario |>
  filter(!is.na(fecha), !is.na(Rn_medio)) |>
  mutate(
    tooltip = paste0(
      "Parcela: ", grupo,
      "<br>Fecha: ", fecha,
      "<br>Rn: ", round(Rn_medio, 2), " W m⁻²"
    )
  )

if (hay_datos(df_rn)) {
  p_rn <- ggplot(df_rn, aes(x = fecha, y = Rn_medio, color = grupo, group = grupo)) +
    geom_line(linewidth = 0.75, alpha = 0.9) +
    labs(x = NULL, y = "Rn medio diario (W m⁻²)", color = "Parcela") +
    theme_minimal(base_size = 13)

  p_rn
} else {
  htmltools::HTML("<div class='puma-card'>Aún no hay datos suficientes de radiación neta para graficar.</div>")
}
```

## Componentes del balance energético

```{r}
#| label: fig-componentes
#| fig-height: 6

componentes <- diario |>
  select(grupo, fecha, LE_medio, H_medio, Rn_medio, G_medio) |>
  pivot_longer(c(LE_medio, H_medio, Rn_medio, G_medio),
               names_to = "Componente", values_to = "Valor") |>
  filter(!is.na(fecha), !is.na(Valor)) |>
  mutate(Componente = recode(Componente,
                             LE_medio = "LE",
                             H_medio  = "H",
                             Rn_medio = "Rn",
                             G_medio  = "G"))

if (hay_datos(componentes)) {
  p_comp <- ggplot(componentes, aes(x = fecha, y = Valor, color = Componente, group = Componente)) +
    geom_line(linewidth = 0.55, alpha = 0.85) +
    facet_wrap(~grupo, scales = "free_y") +
    labs(x = NULL, y = "Flujo medio diario (W m⁻²)", color = NULL) +
    theme_minimal(base_size = 13)

  p_comp
} else {
  htmltools::HTML("<div class='puma-card'>Aún no hay datos suficientes para graficar los componentes del balance energético.</div>")
}
```

## Temperatura de superficie vs temperatura del aire

```{r}
#| label: fig-temp
#| fig-height: 6

temp_long <- diario |>
  select(grupo, fecha, temp_aire, temp_superficie) |>
  pivot_longer(c(temp_aire, temp_superficie), names_to = "variable", values_to = "valor") |>
  filter(!is.na(fecha), !is.na(valor)) |>
  mutate(variable = recode(variable,
                           temp_aire = "Temperatura del aire",
                           temp_superficie = "Temperatura superficial"))

if (hay_datos(temp_long)) {
  p_temp <- ggplot(temp_long, aes(x = fecha, y = valor, color = variable, group = variable)) +
    geom_line(linewidth = 0.6, alpha = 0.85) +
    facet_wrap(~grupo, scales = "free_y") +
    labs(x = NULL, y = "Temperatura (°C)", color = NULL) +
    theme_minimal(base_size = 13)

  p_temp
} else {
  htmltools::HTML("<div class='puma-card'>Aún no hay datos suficientes de temperatura para graficar.</div>")
}
```

## Humedad del suelo

```{r}
#| label: fig-humedad
#| fig-height: 6

df_hs <- diario |>
  filter(!is.na(fecha), !is.na(humedad_suelo))

if (hay_datos(df_hs)) {
  p_hs <- ggplot(df_hs, aes(x = fecha, y = humedad_suelo, color = grupo, group = grupo)) +
    geom_line(linewidth = 0.75, alpha = 0.9) +
    labs(x = NULL, y = "Humedad volumétrica del suelo (m³ m⁻³)", color = "Parcela") +
    theme_minimal(base_size = 13)

  p_hs
} else {
  htmltools::HTML("<div class='puma-card'>Aún no hay datos suficientes de humedad de suelo para graficar.</div>")
}
```

## Precipitación y ETo

```{r}
#| label: fig-agua-atmosfera
#| fig-height: 5

agua <- diario |>
  group_by(fecha) |>
  summarise(
    lluvia = suppressWarnings(max(lluvia, na.rm = TRUE)),
    ETo = suppressWarnings(mean(ETo, na.rm = TRUE)),
    .groups = "drop"
  ) |>
  mutate(across(where(is.numeric), ~ ifelse(is.infinite(.x) | is.nan(.x), NA_real_, .x))) |>
  pivot_longer(c(lluvia, ETo), names_to = "variable", values_to = "valor") |>
  filter(!is.na(fecha), !is.na(valor)) |>
  mutate(variable = recode(variable,
                           lluvia = "Precipitación",
                           ETo = "ETo"))

if (hay_datos(agua)) {
  p_agua <- ggplot(agua, aes(x = fecha, y = valor, color = variable, group = variable)) +
    geom_line(linewidth = 0.75) +
    labs(x = NULL, y = "mm día⁻¹", color = NULL) +
    theme_minimal(base_size = 13)

  p_agua
} else {
  htmltools::HTML("<div class='puma-card'>Aún no hay datos suficientes de precipitación o ETo para graficar.</div>")
}
```

## Tabla exploratoria diaria

```{r}
#| label: tabla-diaria
DT::datatable(
  diario,
  extensions = 'Buttons',
  options = list(
    dom = 'Bfrtip',
    buttons = c('copy', 'csv', 'excel'),
    pageLength = 12,
    scrollX = TRUE
  )
)
```
