---
title: "Resultados preliminares"
---

```{r}
#| label: setup-resultados
#| include: false
#| warning: false
#| message: false

library(readxl)
library(dplyr)
library(tidyr)
library(ggplot2)
library(lubridate)
library(knitr)

# -----------------------------------------------------------------------------
# Resultados preliminares - versión estable solo con ggplot2
# Separación conceptual:
# 1) Variables meteorológicas: una sola serie temporal, sin comparación por parcela.
# 2) Variables de parcela/superficie: comparación CAE1, CAE2 y Exótico.
# -----------------------------------------------------------------------------

archivos <- list(
  "CAE1" = "data/datos_horario_LE_corregidos_final_CAE1.xlsx",
  "CAE2" = "data/datos_horario_LE_corregidos_final_CAE2.xlsx",
  "Exótico" = "data/datos_horario_LE_corregidos_final_exotico.xlsx"
)

normalizar_fecha_hora <- function(x) {
  if (inherits(x, "POSIXct") || inherits(x, "POSIXt")) {
    return(as.POSIXct(x, tz = "America/Santiago"))
  }
  if (inherits(x, "Date")) {
    return(as.POSIXct(x, tz = "America/Santiago"))
  }
  if (is.numeric(x)) {
    return(as.POSIXct(x * 86400, origin = "1899-12-30", tz = "America/Santiago"))
  }

  suppressWarnings(parse_date_time(
    as.character(x),
    orders = c(
      "ymd HMS", "ymd HM", "ymd",
      "dmy HMS", "dmy HM", "dmy",
      "mdy HMS", "mdy HM", "mdy"
    ),
    tz = "America/Santiago",
    quiet = TRUE
  ))
}

asegurar_columna <- function(df, nombre) {
  if (!nombre %in% names(df)) df[[nombre]] <- NA_real_
  df
}

leer_parcela <- function(ruta, grupo) {
  df <- read_excel(ruta)

  # Homologación de nombres conocidos entre archivos
  if (!"SWC_40CM" %in% names(df) && "SWC_40CM_Avg" %in% names(df)) {
    df$SWC_40CM <- df$SWC_40CM_Avg
  }

  if (!"HR" %in% names(df) && "RH" %in% names(df)) {
    df$HR <- df$RH
  }

  if (!"temp_superficie" %in% names(df) && "TT_C" %in% names(df)) {
    df$temp_superficie <- df$TT_C
  }

  # Variables meteorológicas: provienen de una única estación.
  variables_meteo <- c(
    "temp_aire", "HR", "velocidad_viento", "WindDir",
    "Rain_mm_Tot", "ETos", "presion_atm"
  )

  # Variables medidas/calculadas por parcela.
  variables_parcela <- c(
    "temp_superficie", "G", "Rn",
    "humedad_volumetrica", "SWC_40CM",
    "LE_final", "H_final", "ET_mm_h"
  )

  variables_necesarias <- unique(c(variables_meteo, variables_parcela))
  for (v in variables_necesarias) df <- asegurar_columna(df, v)

  if ("fecha_hora" %in% names(df)) {
    fecha_hora <- normalizar_fecha_hora(df$fecha_hora)
  } else if ("fecha" %in% names(df)) {
    fecha_hora <- normalizar_fecha_hora(df$fecha)
  } else if ("fecha.x" %in% names(df)) {
    fecha_hora <- normalizar_fecha_hora(df$fecha.x)
  } else {
    fecha_hora <- as.POSIXct(NA)
  }

  df |>
    mutate(
      grupo = grupo,
      fecha_hora = fecha_hora,
      fecha = as.Date(fecha_hora)
    ) |>
    mutate(across(all_of(variables_necesarias), ~ suppressWarnings(as.numeric(.x)))) |>
    select(grupo, fecha_hora, fecha, all_of(variables_necesarias))
}

datos <- bind_rows(lapply(names(archivos), function(g) leer_parcela(archivos[[g]], g))) |>
  filter(!is.na(fecha_hora)) |>
  arrange(grupo, fecha_hora)

# Datos meteorológicos: se colapsan por fecha/hora para evitar triplicar la estación.
# Si el mismo valor aparece repetido en los tres archivos, queda una sola observación.
# Si hay pequeñas diferencias por combinación de archivos, se usa el promedio horario.
variables_meteo <- c("temp_aire", "HR", "velocidad_viento", "WindDir", "Rain_mm_Tot", "ETos", "presion_atm")

datos_meteo <- datos |>
  select(fecha_hora, fecha, all_of(variables_meteo)) |>
  group_by(fecha_hora, fecha) |>
  summarise(
    across(
      all_of(variables_meteo),
      ~ if (all(is.na(.x))) NA_real_ else mean(.x, na.rm = TRUE)
    ),
    .groups = "drop"
  ) |>
  arrange(fecha_hora)

# Datos de parcela: conservan el grupo experimental.
variables_parcela <- c(
  "temp_superficie", "G", "Rn",
  "humedad_volumetrica", "SWC_40CM",
  "LE_final", "H_final", "ET_mm_h"
)

datos_parcela <- datos |>
  select(grupo, fecha_hora, fecha, all_of(variables_parcela)) |>
  arrange(grupo, fecha_hora)

resumen_general <- tibble::tibble(
  registros_horarios_parcela = nrow(datos_parcela),
  registros_horarios_meteo = nrow(datos_meteo),
  fecha_inicial = min(datos$fecha, na.rm = TRUE),
  fecha_final = max(datos$fecha, na.rm = TRUE),
  parcelas = n_distinct(datos$grupo)
)

fmt_num <- function(x, digits = 0) {
  format(round(x, digits), big.mark = ".", decimal.mark = ",", nsmall = digits)
}

resumen_disponibilidad_parcela <- tibble::tribble(
  ~variable, ~descripcion,
  "temp_superficie", "Temperatura superficial",
  "G", "Flujo de calor del suelo",
  "Rn", "Radiación neta",
  "humedad_volumetrica", "Humedad del suelo a 5 cm",
  "SWC_40CM", "Humedad del suelo a 40 cm",
  "LE_final", "Flujo de calor latente",
  "H_final", "Flujo de calor sensible",
  "ET_mm_h", "Evapotranspiración horaria"
) |>
  rowwise() |>
  mutate(
    registros_validos = sum(!is.na(datos_parcela[[variable]])),
    parcelas_con_datos = paste(unique(datos_parcela$grupo[!is.na(datos_parcela[[variable]])]), collapse = ", ")
  ) |>
  ungroup()

resumen_disponibilidad_meteo <- tibble::tribble(
  ~variable, ~descripcion,
  "temp_aire", "Temperatura del aire a 2 m",
  "HR", "Humedad relativa del aire",
  "velocidad_viento", "Velocidad del viento",
  "WindDir", "Dirección del viento",
  "Rain_mm_Tot", "Precipitación",
  "ETos", "Evapotranspiración de referencia",
  "presion_atm", "Presión atmosférica"
) |>
  rowwise() |>
  mutate(registros_validos = sum(!is.na(datos_meteo[[variable]]))) |>
  ungroup()

preparar_diario_parcela <- function(df, variable, agregacion = "mean") {
  if (!variable %in% names(df)) {
    return(tibble(grupo = character(), fecha = as.Date(character()), valor = numeric()))
  }

  if (agregacion == "sum") {
    salida <- df |>
      group_by(grupo, fecha) |>
      summarise(valor = sum(.data[[variable]], na.rm = TRUE), .groups = "drop")
  } else {
    salida <- df |>
      group_by(grupo, fecha) |>
      summarise(valor = mean(.data[[variable]], na.rm = TRUE), .groups = "drop")
  }

  salida |>
    mutate(valor = ifelse(is.infinite(valor) | is.nan(valor), NA_real_, valor)) |>
    filter(!is.na(fecha), !is.na(valor))
}

preparar_diario_meteo <- function(df, variable, agregacion = "mean") {
  if (!variable %in% names(df)) {
    return(tibble(fecha = as.Date(character()), valor = numeric()))
  }

  if (agregacion == "sum") {
    salida <- df |>
      group_by(fecha) |>
      summarise(valor = sum(.data[[variable]], na.rm = TRUE), .groups = "drop")
  } else {
    salida <- df |>
      group_by(fecha) |>
      summarise(valor = mean(.data[[variable]], na.rm = TRUE), .groups = "drop")
  }

  salida |>
    mutate(valor = ifelse(is.infinite(valor) | is.nan(valor), NA_real_, valor)) |>
    filter(!is.na(fecha), !is.na(valor))
}

hay_datos <- function(df) is.data.frame(df) && nrow(df) > 0 && any(!is.na(df$valor))

plot_meteo <- function(variable, titulo, ylab, agregacion = "mean") {
  df <- preparar_diario_meteo(datos_meteo, variable, agregacion)

  if (!hay_datos(df)) {
    plot.new()
    text(0.5, 0.5, paste("Aún no hay datos suficientes para graficar:", titulo), cex = 1.1)
    return(invisible(NULL))
  }

  ggplot(df, aes(x = fecha, y = valor)) +
    geom_line(linewidth = 0.65, alpha = 0.9) +
    labs(
      title = titulo,
      x = "Fecha",
      y = ylab
    ) +
    theme_minimal(base_size = 13) +
    theme(plot.title = element_text(face = "bold", size = 15))
}

plot_parcela <- function(variable, titulo, ylab, agregacion = "mean") {
  df <- preparar_diario_parcela(datos_parcela, variable, agregacion)

  if (!hay_datos(df)) {
    plot.new()
    text(0.5, 0.5, paste("Aún no hay datos suficientes para graficar:", titulo), cex = 1.1)
    return(invisible(NULL))
  }

  ggplot(df, aes(x = fecha, y = valor, color = grupo, group = grupo)) +
    geom_line(linewidth = 0.65, alpha = 0.9) +
    labs(
      title = titulo,
      x = "Fecha",
      y = ylab,
      color = "Parcela"
    ) +
    theme_minimal(base_size = 13) +
    theme(
      plot.title = element_text(face = "bold", size = 15),
      legend.position = "bottom"
    )
}
```

## Lectura general de los datos

::: {.card-grid}
::: {.puma-card}
**Registros horarios por parcela**

<div class="metric">`r fmt_num(resumen_general$registros_horarios_parcela)`</div>
:::

::: {.puma-card}
**Registros meteorológicos únicos**

<div class="metric">`r fmt_num(resumen_general$registros_horarios_meteo)`</div>
:::

::: {.puma-card}
**Fecha inicial**

<div class="metric-small">`r resumen_general$fecha_inicial`</div>
:::

::: {.puma-card}
**Fecha final**

<div class="metric-small">`r resumen_general$fecha_final`</div>
:::
:::

Las variables meteorológicas provienen de una única estación instalada en el área experimental. Por esa razón, se presentan como una sola serie temporal y no como comparación entre parcelas. Las variables de superficie, suelo y balance energético sí se presentan por parcela, porque corresponden a mediciones o estimaciones asociadas a CAE1, CAE2 y Exótico.

## Disponibilidad de variables meteorológicas

```{r}
#| label: tabla-disponibilidad-meteo
#| echo: false

resumen_disponibilidad_meteo |>
  select(Variable = variable, Descripción = descripcion, `Registros válidos` = registros_validos) |>
  knitr::kable()
```

## Disponibilidad de variables por parcela

```{r}
#| label: tabla-disponibilidad-parcela
#| echo: false

resumen_disponibilidad_parcela |>
  select(Variable = variable, Descripción = descripcion, `Registros válidos` = registros_validos, `Parcelas con datos` = parcelas_con_datos) |>
  knitr::kable()
```

# Condiciones meteorológicas

## Temperatura del aire a 2 m

```{r}
#| label: fig-temp-aire
#| fig-height: 5.5
#| echo: false
plot_meteo("temp_aire", "Temperatura del aire registrada a 2 m", "Temperatura del aire a 2 m (°C)")
```

## Humedad relativa del aire

```{r}
#| label: fig-hr
#| fig-height: 5.5
#| echo: false
plot_meteo("HR", "Humedad relativa del aire", "Humedad relativa (%)")
```

## Velocidad del viento

```{r}
#| label: fig-velocidad-viento
#| fig-height: 5.5
#| echo: false
plot_meteo("velocidad_viento", "Velocidad del viento", "Velocidad del viento (m s⁻¹)")
```

## Dirección del viento

```{r}
#| label: fig-direccion-viento
#| fig-height: 5.5
#| echo: false
plot_meteo("WindDir", "Dirección del viento", "Dirección del viento (°)")
```

## Precipitación diaria

```{r}
#| label: fig-precipitacion
#| fig-height: 5.5
#| echo: false
plot_meteo("Rain_mm_Tot", "Precipitación diaria", "Precipitación (mm día⁻¹)", agregacion = "sum")
```

## Evapotranspiración de referencia

```{r}
#| label: fig-etos
#| fig-height: 5.5
#| echo: false
plot_meteo("ETos", "Evapotranspiración de referencia", "ET₀ (mm día⁻¹)", agregacion = "sum")
```

# Variables de superficie, suelo y balance energético

## Temperatura superficial

```{r}
#| label: fig-temp-superficie
#| fig-height: 5.5
#| echo: false
plot_parcela("temp_superficie", "Temperatura superficial por parcela", "Temperatura superficial (°C)")
```

## Humedad del suelo a 5 cm

```{r}
#| label: fig-humedad-5cm
#| fig-height: 5.5
#| echo: false
plot_parcela("humedad_volumetrica", "Humedad del suelo a 5 cm por parcela", "Humedad volumétrica a 5 cm (m³ m⁻³)")
```

## Humedad del suelo a 40 cm

```{r}
#| label: fig-humedad-40cm
#| fig-height: 5.5
#| echo: false
plot_parcela("SWC_40CM", "Humedad del suelo a 40 cm por parcela", "Humedad volumétrica a 40 cm (m³ m⁻³)")
```

## Flujo de calor del suelo

```{r}
#| label: fig-g
#| fig-height: 5.5
#| echo: false
plot_parcela("G", "Flujo de calor del suelo por parcela", "G (W m⁻²)")
```

## Flujo de calor latente

```{r}
#| label: fig-le-final
#| fig-height: 5.5
#| echo: false
plot_parcela("LE_final", "Flujo de calor latente por parcela", "LE (W m⁻²)")
```

## Flujo de calor sensible

```{r}
#| label: fig-h-final
#| fig-height: 5.5
#| echo: false
plot_parcela("H_final", "Flujo de calor sensible por parcela", "H (W m⁻²)")
```

## Evapotranspiración diaria acumulada

```{r}
#| label: fig-et
#| fig-height: 5.5
#| echo: false
plot_parcela("ET_mm_h", "Evapotranspiración diaria acumulada por parcela", "ET acumulada diaria (mm día⁻¹)", agregacion = "sum")
```

## Componentes principales del balance energético

```{r}
#| label: fig-componentes-balance
#| fig-height: 7
#| echo: false

componentes <- bind_rows(
  preparar_diario_parcela(datos_parcela, "Rn", "mean") |> mutate(componente = "Rn"),
  preparar_diario_parcela(datos_parcela, "G", "mean") |> mutate(componente = "G"),
  preparar_diario_parcela(datos_parcela, "LE_final", "mean") |> mutate(componente = "LE"),
  preparar_diario_parcela(datos_parcela, "H_final", "mean") |> mutate(componente = "H")
)

if (hay_datos(componentes)) {
  ggplot(componentes, aes(x = fecha, y = valor, color = componente, group = componente)) +
    geom_line(linewidth = 0.55, alpha = 0.85) +
    facet_wrap(~grupo, scales = "free_y") +
    labs(
      title = "Componentes diarios del balance energético por parcela",
      x = "Fecha",
      y = "Flujo medio diario (W m⁻²)",
      color = "Componente"
    ) +
    theme_minimal(base_size = 13) +
    theme(
      plot.title = element_text(face = "bold", size = 15),
      legend.position = "bottom"
    )
} else {
  plot.new()
  text(0.5, 0.5, "Aún no hay datos suficientes para graficar los componentes del balance energético.", cex = 1.1)
}
```
