---
title: "Resultados preliminares"
---

```{r}
#| label: setup-resultados
#| include: false
library(ggplot2)
library(plotly)
library(DT)
library(tidyr)
source("scripts/helpers.R")
datos <- read_parcelas()
diario <- summarise_daily(datos)
```

## Lectura general de los datos

::: {.card-grid}
::: {.puma-card}
**Registros horarios**

<div class="metric">`r format(nrow(datos), big.mark='.')`</div>
:::

::: {.puma-card}
**Fecha inicial**

<div class="metric-small">`r min(datos$fecha, na.rm = TRUE)`</div>
:::

::: {.puma-card}
**Fecha final**

<div class="metric-small">`r max(datos$fecha, na.rm = TRUE)`</div>
:::

::: {.puma-card}
**Parcelas**

<div class="metric">`r length(unique(datos$grupo))`</div>
:::
:::

## Flujo de calor latente preliminar

```{r}
#| label: fig-le
#| fig-height: 6
p_le <- diario |>
  filter(!is.na(LE_medio)) |>
  ggplot(aes(fecha, LE_medio, color = grupo,
             text = paste("Parcela:", grupo, "<br>Fecha:", fecha, "<br>LE:", round(LE_medio, 2), "W m-2"))) +
  geom_line(linewidth = 0.75, alpha = 0.9) +
  labs(x = NULL, y = "LE medio diario (W m⁻²)", color = "Parcela") +
  theme_minimal(base_size = 13)
p_le
```

## Radiación neta

```{r}
#| label: fig-rn
#| fig-height: 6
p_rn <- diario |>
  filter(!is.na(Rn_medio)) |>
  ggplot(aes(fecha, Rn_medio, color = grupo,
             text = paste("Parcela:", grupo, "<br>Fecha:", fecha, "<br>Rn:", round(Rn_medio, 2), "W m-2"))) +
  geom_line(linewidth = 0.75, alpha = 0.9) +
  labs(x = NULL, y = "Rn medio diario (W m⁻²)", color = "Parcela") +
  theme_minimal(base_size = 13)
p_rn
```

## Componentes del balance energético

```{r}
#| label: fig-componentes
#| fig-height: 6
componentes <- diario |>
  select(grupo, fecha, LE_medio, H_medio, Rn_medio, G_medio) |>
  pivot_longer(c(LE_medio, H_medio, Rn_medio, G_medio), names_to = "Componente", values_to = "Valor") |>
  filter(!is.na(Valor))

p_comp <- ggplot(componentes, aes(fecha, Valor, color = Componente)) +
  geom_line(linewidth = 0.55, alpha = 0.85) +
  facet_wrap(~grupo, scales = "free_y") +
  labs(x = NULL, y = "Flujo medio diario (W m⁻²)", color = NULL) +
  theme_minimal(base_size = 13)
p_comp
```

## Temperatura de superficie vs temperatura del aire

```{r}
#| label: fig-temp
#| fig-height: 6
temp_long <- diario |>
  select(grupo, fecha, temp_aire, temp_superficie) |>
  pivot_longer(c(temp_aire, temp_superficie), names_to = "variable", values_to = "valor") |>
  filter(!is.na(valor))

p_temp <- ggplot(temp_long, aes(fecha, valor, color = variable)) +
  geom_line(linewidth = 0.6, alpha = 0.85) +
  facet_wrap(~grupo, scales = "free_y") +
  labs(x = NULL, y = "Temperatura (°C)", color = NULL) +
  theme_minimal(base_size = 13)
p_temp
```

## Humedad del suelo

```{r}
#| label: fig-humedad
#| fig-height: 6
p_hs <- diario |>
  filter(!is.na(humedad_suelo)) |>
  ggplot(aes(fecha, humedad_suelo, color = grupo)) +
  geom_line(linewidth = 0.75, alpha = 0.9) +
  labs(x = NULL, y = "Humedad volumétrica del suelo (m³ m⁻³)", color = "Parcela") +
  theme_minimal(base_size = 13)
p_hs
```

## Precipitación y ETo

```{r}
#| label: fig-agua-atmosfera
#| fig-height: 5
agua <- diario |>
  group_by(fecha) |>
  summarise(lluvia = max(lluvia, na.rm = TRUE), ETo = mean(ETo, na.rm = TRUE), .groups = "drop") |>
  mutate(across(where(is.numeric), ~ ifelse(is.infinite(.x) | is.nan(.x), NA_real_, .x))) |>
  pivot_longer(c(lluvia, ETo), names_to = "variable", values_to = "valor") |>
  filter(!is.na(valor))

p_agua <- ggplot(agua, aes(fecha, valor, color = variable)) +
  geom_line(linewidth = 0.75) +
  labs(x = NULL, y = "mm día⁻¹", color = NULL) +
  theme_minimal(base_size = 13)
p_agua
```

## Tabla exploratoria diaria

```{r}
#| label: tabla-diaria
DT::datatable(
  diario,
  extensions = 'Buttons',
  options = list(dom = 'Bfrtip', buttons = c('copy', 'csv', 'excel'), pageLength = 12, scrollX = TRUE)
)
```
